臺灣臺南地方法院民事判決　九十年度再易字第一八號
　　再審原告　甲○○
　　　　　　　丙○○
　　　　　　　乙○○
　　再審被告　丁○○
右當事人間請求聲請再審事件，再審原告對於中華民國九十年五月十日本院八十九年
度簡上字第二五七號確定判決提起再審之訴，本院判決如左：
    主      文
再審之訴駁回。
再審訴訟費用由再審原告負擔。
    事　  　實
甲、再審原告方面：
  一、聲明：請求判決：
    （一）台灣台南地方法院新市簡易庭八十九年度新簡字第二一一號判決及本院八
          十九年度簡上字第二五七號判決均廢棄。
    （二）右廢棄部分，駁回再審原告提起之第一審之訴及其假執行之聲請。
  二、陳述：兩造間拆屋交地事件，雖經鈞院新市簡易庭以八十九年度新簡字第二一
      一號及八十九年度簡上字第二五七號判決在案，且已確定。然再審原告對上開
      判決不服，並發現有新事實及新證據，爰提起再審之訴，並陳述新事實及證據
      如下：
    （一）再審被告所有坐落台南縣新市鄉○○段三四七三號土地，係於民國五十七
          年七月間向再審原告甲○○之已故配偶陳文章購買，並自行劃定其土地範
          圍界址，此經再審被告確認，故其就本院八十七年度重訴字第二八五號事
          件，欠缺共有物部分之分割請求權條件。
    （二）台南縣新化地政事務所未按照再審被告原先購買坐落台南縣新市鄉○○段
          三四七三號土地範圍界址辦理土地登記，並誤植未向陳文章購買同地段第
          三四七一號土地，造成再審原告財產權受到侵占之事實。
    （三）再審原告原就欠缺分割共有物之請求權，然因行政機關即台南縣新化地政
          事務所登記錯誤而塗銷再審原告甲○○土地所有權範圍，現再審原告業已
          提起行政訴訟，該事件之審理足以影響原判決之結果，故為維護再審原告
          甲○○之權利，本件再審為有理由，應逕行實質審理。
    （四）又台灣台南地方法院八十七年度重訴字第二八五號事件，判決理由已陳述
          八十六年六月十九日台南縣新市鄉調解筆錄已因該調解委員會宣示調解不
          成立，故就兩造間拆屋還地事件，亦產生新事實及新理由，足以影響原判
          決依據。
    （五）依八十七年度重訴字第二八五號事件，再審被告取得土地分割面積為一一
          一０平方公尺，然經台南縣新化地政事務所實際至現場測量，台南縣新市
          鄉○○段三四七一及三四七三二筆土地（下稱系爭土地）面積數為三九三
          七平方公尺，而兩造及訴外人陳蓮枝於分割前共有上開二筆土地之權狀面
          積為三七九六平方公尺，顯然實際面積多出一四一平方公尺，故再審被告
          無庸拆屋交地予再審被告。
  三、證據：提出八十九年度簡上字第二五七號判決影本一件、八十九年度新簡字第
      二一一號判決影本一件、八十七年度重訴字第二八五號判決影本一件、台南新
      市鄉公所函影本一件、台南縣新化地政事務所函影本一件、調解不成立證明書
      影本二件、調解筆錄影本一件、土地複丈成果圖影本一件、土地登記簿影本三
      件、土地所有權狀影本二件、開庭通知書影本二件、起訴狀影本一件、行政訴
      訟答辯書影本及上訴書影本各一件、
乙、再審被告方面：本件未經言詞辯論，並未通知再審被告到場，再審被告亦未提出
    任何書狀為聲明或陳述。
丙、本院依職權調本院新市簡易庭八十九年度新簡字第二一一號、本院八十九年度簡
    上字第二五七號拆屋還地卷宗，及八十七年度重訴字第二八五號分割共有物卷宗
    。
    理      由
一、按再審之訴之審理程序，首應審查再審之訴是否合法，亦即合法要件是否具備。
    其次審查該聲請有無再審之事由，須具備上述二要件後，始得進而為本案之審理
    程序。查本院八十九年度簡上字第二五七號拆屋還地事件係屬簡易事件之第二審
    判決，且上訴利益未逾一百萬元，依法不得上訴，是上開判決經本院於九十年五
    月十日宣判即告確定，再審原告於同年五月十六日收受該確定判決，隨即於同年
    月十八日提出抗告狀，然依其抗告意旨所載，係認有若干新事實及證據足以影響
    原確定判決，經本院發函請表示意見後，再審原告業已回函表示聲請再審之意思
    ，故其再審之聲請未逾三十日不變期間，亦未欠缺其他合法要件，自屬合法，合
    先敘明。
二、次按有左列各款情形之一者，得以再審之訴對於確定終局判決聲明不服。但當事
    人已依上訴主張其事由或知其事由而不為主張者，不在此限：一、適用法規顯有
    錯誤者。二、判決理由與主文顯有矛盾者。三、判決法院之組織不合法者。四、
    依法律或裁判應迴避之推事參與裁判者。五、當事人於訴訟未經合法代理者。
    六、當事人知他造之住居所，指為所在不明而與涉訟者。但他造已承認其訴訟程
    序者，不在此限。七、參與裁判之推事關於該訴送違背職務犯刑事上之罪者。八
    、當事人之代理人或他造或其代理人關於該訴訟有刑事上應罰之行為，影響於判
    決者。九、為判決基礎之證物係偽造或變造者。一○、證人、鑑定人或通譯就為
    判決基礎之證言、鑑定或通譯為虛偽陳述者。一一、為判決基礎之民事刑事判決
    及其他裁判或行政處分，依其後之確定裁判或行政處分已變更者。一二、當事人
    發見就同一訴訟標的在前已有確定判決或和解、調解或得使用該判決或和解、調
    解者。一三、當事人發見未經斟酌之證物或得使用該證物者。但以如經斟酌可受
    較有利益之裁判者為限。前項第七款至第十款情形，以宣告有罪之判決已確定，
    或其刑事訴訟不能開始或續行非因證據不足者為限，得提起再審之訴。民事訴訟
    法第四百九十六條定有明文。又當事人以發見新證據為聲請再審之原因者，必以
    該證據若經斟酌可受較有利益之裁判者為限。且該未經斟酌之證物須於前訴訟程
    序事實審之言詞辯論終結前已存在之證物，因當事人不知有此，致未經斟酌，現
    始知之者而言（最高法院十八年上字第七一０號判例及二十九年上字第一００五
    號判例可資參照）。
三、本件再審原告主張：再審被告所有坐落台南縣新市鄉○○段三四七三號土地，係
    於五十七年七月間向再審原告甲○○之已故配偶陳文章購買，並自行劃定其土地
    範圍界址，此經再審被告確認，故其就本院八十七年度重訴字第二八五號事件，
    欠缺共有物部分之分割請求權條件。然台南縣新化地政事務所未按照再審被告原
    先購買坐落台南縣新市鄉○○段三四七三號土地範圍界址辦理土地登記，並誤植
    未向陳文章購買同地段第三四七一號土地，造成再審原告財產權受到侵占之事實
    。再審原告原就欠缺分割共有物之請求權，然因行政機關即台南縣新化地政事務
    所登記錯誤而塗銷再審原告甲○○土地所有權範圍，現再審原告業已提起行政訴
    訟，該事件之審理足以影響原判決之結果，故為維護再審原告甲○○之權利，本
    件再審為有理由，應逕行實質審理。另台灣台南地方法院八十七年度重訴字第二
    八五號事件，判決理由已陳述八十六年六月十九日台南縣新市鄉調解筆錄已因該
    調解委員會宣示調解不成立，故就兩造間拆屋還地事件，亦產生新事實及新理由
    ，足以影響原判決依據。及依八十七年度重訴字第二八五號事件，再審被告取得
    土地分割面積為一一一０平方公尺，然經台南縣新化地政事務所實際至現場測量
    ，台南縣新市鄉○○段三四七一及三四七三二筆土地面積數為三九三七平方公尺
    ，而兩造及訴外人陳蓮枝於分割前共有上開二筆土地之權狀面積為三七九六平方
    公尺，顯然實際面積多出一四一平方公尺，故再審被告無庸拆屋交地予再審被告
    。上開事實顯係新事實及新證據，爰提起本件再審訴訟等語。再審被告於收受再
    審原告提出之再審書狀後，迄未提出任何書狀為聲明或陳述。
四、經查，再審原告雖主張有再審被告有無向再審原告甲○○之已故配偶陳文章購買
    坐落台南縣新市鄉○○段三四七三號土地，及台南縣新化地政事務所未按照再審
    被告原先購買坐落台南縣新市鄉○○段三四七三號土地範圍界址辦理土地登記，
    並誤植未向陳文章購買同地段第三四七一號土地，造成再審原告財產權受到侵占
    等新事實，爰聲請再審。然經本院核閱八十七年度重訴字第二八五號分割共有物
    全卷，依卷附之土地登記簿謄本，再審被告確為系爭土地共有人之一。且再審原
    告於訴訟前亦曾偕同再審被告及其餘共有人陳蓮枝前往台南縣新化市調解委員會
    就系爭土地調解分割方案，並做成分割協議。及再審被告因再審原告不願履行上
    開調解內容，向本院提起分割共有物訴訟時，再審原告於訴訟中亦未爭執再審被
    告就系爭土地於分割前有無所有權之事實，本院自難以其片面陳述即予採認。況
    依前開法條規定及說明新事實不得作為再審之理由，則再審原告主張發現新事實
    ，並以此為再審之理由，於法不合，自難憑採。
五、次查，再審原告另主張有發現未經斟酌證物或新證據云云，然經本院審閱其提出
    之證據，係八十九年度簡上字第二五七號判決影本、八十九年度新簡字第二一一
    號判決影本、八十七年度重訴字第二八五號判決影本、台南新市鄉公所函、台南
    縣新化地政事務所函、調解不成立證明書、調解筆錄、土地複丈成果圖、土地登
    記簿及土地所有權狀，上開證物或為兩造前因分割共有物事件及拆屋交地事件涉
    訟之判決，或為上開事件審理中業經審酌之證據資料，自非新證據。至於再審原
    告提出之開庭通知書、起訴狀、行政訴訟答辯書及上訴書等證物，則為再審原告
    另行起訴聲請本院分割系爭土地之訴狀與開庭通知，及對於再審被告持八十七年
    度重訴字第二八五號確定判決、聲請地政機關辦理移轉登記，經地政機關予以登
    記後，提出行政訴訟之資料，上開未經斟酌之證物亦非前訴訟程序事實審之言詞
    辯論終結前已存在之證物，因當事人不知有此，致未經斟酌之證物。故揆諸上開
    判例意旨及說明，上開證物與民事訴訟法第四百九十六條第十三款所稱之證物尚
    有未合，是再審原告主張發現未經斟酌之證物云云，亦無足採。
六、末查，再審原告另主張：依再審原告、再審被告及訴外人陳蓮枝等三人就系爭土
    地所有權狀之記載，面積為三七九六平方公尺，然系爭土地經台南縣新市鄉地政
    事務所實際測量，面積為三九三七平方公尺，多出一四一平方公尺，故再審原告
    並無越界建築之情形，自無庸拆屋還地云云。然經本院向台南縣新化地政事務所
    調閱系爭土地土地登記謄本，系爭土地於七十年十月二十一日登記面積分別為一
    九七一及一九六六平方公尺，合計面積為三九三七平方公尺。其中三四七一地號
    土地於七十年間因既成道路逕為分割，另分割出三四七一之一、三四七一之二及
    三四七一之三等三筆地號土地，面積分別為三十一平方公尺、二十三平方公尺及
    八平方公尺，且使用地類別均為交通要地，並於七十年十月二十一日完成登記，
    由訴外人陳蓮枝、再審原告甲○○及再審被告三人按應有部分保持共有，三四七
    一地號土地面積亦因此減縮為一九０九平方公尺；而三四七三地號土地於六十九
    年七月間亦因同一事由，另分割出三四七三之一地號土地，面積為七十九平方公
    尺，使用地類別為交通要地，並於七十一年七月二十三日完成登記，同由訴外人
    陳蓮枝、再審原告甲○○及再審被告三人按應有部分保持共有，而三四七三地號
    土地面積則因此減縮為一八八七平方公尺，有土地登記謄本十四份在卷供參。故
    系爭土地於七十年間及七十一間之面積雖相差一四一平方公尺，但並非有多出一
    四一平方公尺之事實，而係系爭土地部分面積已供通行使用，成為既成道路，另
    分割出獨立地號，仍由訴外人陳蓮枝、再審原告甲○○及再審被告等三人按應有
    部分保持共有，如將上開分割出之獨立地號三四七一之一、三四七一之二、三四
    七一之三及三四七三之一地號土地面積加總後，與系爭土地於分割後之面積相加
    總即為分割前之三九三七平方公尺，是再審原告以此為由主張發現新證據云云，
    顯係不明瞭系爭土地有上開分割經過，誤以為土地面積有增加之故，是其此為由
    主張發現新證據，亦不可採。
七、綜上，再審原告雖主張發現新事實及新證據，並以此為由提起再審，然經本院審
    究後，其中新事實部分，依民事訴訟法第九十六條之規定，並非得提起再審事由
    之一，為無理由，本院自無庸予以審認。而再審原告另提出之新證據部分，或為
    原審已提出之證據，或非屬於前訴訟程序事實審之言詞辯論終結前已存在之證物
    ，因當事人不知有此，致未經斟酌之證物；或係再審原告認識有誤，誤以為發現
    之新證據，且上開證據如經斟酌亦不足以使再審原告受較有利之裁判，是再審原
    告提起之再審之訴，顯無理由，不應准許。
八、另再審之訴，顯無再審理由者得不經言詞辯論，以判決駁回之，民事訴訟法第五
    百零二條第二項定有明文。本件再審原告雖主張如前所述之再審理由，然經本院
    調查並審閱相關卷宗後，並無再審原告主張之情事，是原審判決即本院八十八年
    度簡上字第三０五號確定終局判決並無再審原告主張之民事訴訟法第四百九十六
    條第一項第十款及第十三款等再審事由。從而，再審原告據以提起本件再審之訴
    ，請求廢棄原確定判決，並為其有利之判決，顯無理由。揆之上開說明，自得不
    經言詞辯論，逕以判決駁回之。
九、結論：本件再審之訴為顯無理由，依民事訴訟法第五百零五條、第五百零二條第
    二項、第四百三十六條之一第三項、第七十八條，判決如主文。
中　　　華　　　民　　　國　　九十一　　　年　　　四　　　月　二十三　　日
                                臺灣臺南地方法院民事第三法庭
~B審判長法　官　吳森豐
~B　　　法　官　葉惠玲
~B　　　法　官　許蕙蘭
右正本證明與原本無異
本判決不得上訴。
中　　　華　　　民　　　國　　九十一　　　年　　　四　　　月　二十三　　日
~B　　　法院書記官　張淑珍
